臺灣高等法院臺中分院刑事判決　　　　　　　　　九十三年度上訴字第一九二號
　　上　訴　人
　　即　被　告　丙○○
　　指定辯護人　本院公設辯護人甲○○
　　上　訴　人
　　即被告原審法院之公設辯護人　戊○○
右上訴人因公共危險案件，不服臺灣台中地方法院九十三年度訴字第一七一六號中華
民國九十三年十月十三日第一審判決（起訴案號：臺灣台中地方法院檢察署九十三年
度偵字第九六四六號），提起上訴，本院判決如左：
      主  文
原判決撤銷。
丙○○放火燒燬現供人使用之住宅，未遂，處有期徒刑壹年陸月。扣案已燒熔之塑膠
筒壹個及毛巾壹條均沒收。
      事  實
一、丙○○與其妻陳素滿及三位子女原一同居住於陳素滿所有位於臺中縣大里市○○
    路○段三九號之房屋內。嗣因丙○○與陳素滿發生爭吵，陳素滿乃帶同三名子女
    返回娘家居住。詎丙○○因憤其妻攜子返回娘家，留其一人獨住該屋，竟明知陳
    素滿所有上址房屋係屬與其他三棟房屋緊接相連之整體建築，如放火焚燒該屋，
將會延燒隔壁有人居住之住宅房屋，竟仍萌生放火燒屋之故意，於民國九十三年
    五月二十日凌晨四時許，持其所有二十公升容量之塑膠筒（嗣遭燒熔）至臺中市
    ○○○路某加油站內購得汽油二十公升後返回上址住處，並在四樓加蓋之房間內
    、二樓北側收納櫃上層衣物毛巾堆及一樓沙發上之被單衣物上潑灑汽油，迨將所
    購汽油全部潑盡後，即至四樓房間處以打火機引燃火勢而著手燒燬該屋，丙○○
    見起火後復轉念後悔，基於己意中止並防止其結果之發生，立即於同日凌晨四時
    四十四分許主動撥打電話至霧峰分局內新派出所，向值班員警廖鴻隆報案稱：其
    為丙○○，其位於臺中縣大里市○○路○段三九號之房屋樓上著火等語，廖鴻隆
    乃即通知線上巡邏員警高振德、乙○○及消防隊前往處理，幸經消防隊及時趕至
    現場將火撲滅，乃僅造成丙○○住處房屋四樓南側房間內之大部分裝潢（除北側
    少部分留存外）燒失、四樓加蓋房屋部分骨架炭化及部分烤漆浪板變形（尚未達
    房屋構成部分失其效用程度）；及因四樓燒熔物掉落，而延燒至己○○所居住位
    於同市○○街二二之三號房屋三樓西側陽台之遮雨棚（二屋隔有寬約二尺之防火
    巷），始未得逞。至丙○○則因牽著機車欲離開現場，前往派出所，在臺中縣大
    里市○○路○段一○○號前遭警查問時，即行表明係其放火，而自首犯罪，並經
    警扣得丙○○所有之打火機二個（其中一個為丙○○點火所用）、上開遭燒熔之
    塑膠筒一個、毛巾一條及丙○○潑灑汽油時所穿之衣服一件等物。
二、案經臺中縣警察局霧峰分局報告臺灣臺中地方法院檢察署檢察官偵查起訴。
      理  由
一、訊據被告丙○○固對於右揭購買汽油返家並潑灑汽油後，以打火機引燃火勢等事
    實坦承不諱，惟辯稱：伊是因為喝酒意氣用事，並未蓄意放火。且伊打電話報警
    時即已向警員言明係伊放火云云。惟查，（一）右揭事實，業據被告丙○○於警
    詢及偵查中坦承不諱，核與證人林富宸於警詢及偵查中、證人己○○於警詢中、
    證人廖鴻隆於審理中結證情節相符，並有臺中縣消防局火災調查報告書、現場圖
    三張、現場照片二十八張、內政部消防署火災證物鑑定報告一份及被告使用之行
    動電話門號通聯紀錄一份在卷可稽，復有扣案之打火機二個、已燒熔之塑膠筒一
    個、毛巾一條、衣物一件等物可資佐證。且經原審法院於審理時當庭勘驗扣案之
    衣物結果，確仍有少許汽油味，亦有審理筆錄在卷可按。再被告特意攜帶塑膠筒
  至加油站購買汽油返家後，即在住處四樓加蓋之房間內、二樓北側收納櫃上層衣
    物毛巾及一樓沙發上被單衣物上潑灑汽油，並在四樓房間處以打火機引燃火勢，
    既據被告於警詢及原審審理中供承在卷，復有火災現場勘查人員紀錄表一份、照
    片六張在卷可稽（見偵查卷第四一頁、第六五至六六頁），且上開扣案遭燒熔之
    塑膠筒一個、毛巾一條及丙○○潑灑汽油時所穿之衣服一件，經送內政部消防署
    鑑定結果，均檢出芳香族溶劑成分，亦有內政部消防署火災證物鑑定報告一份在
    卷可按（見偵查卷第七七頁）。則被告在主觀上具有放火燒屋之故意已至為明顯
    ，豈能謂非蓄意放火。（二）刑法第六十二條所謂發覺，固非以有偵查犯罪權之
    機關或人員確知其人犯罪無誤為必要，而於對其發生嫌疑時，即得謂為已發覺；
    但此項對犯人之嫌疑，仍須有確切之根據得為合理之可疑者，始足當之，若單純
    主觀上之懷疑，要不得謂已發生嫌疑。（最高法院七十二年台上字第六四一號判
    決、最高法院九十一年度台上字第三四三一號判決參照），本件經查被告於上開
    時間撥打電話報警時，已向警員廖鴻隆陳稱：伊住處樓上著火，請派人來處理等
    語，業據證人廖鴻隆於原審法院審理中結證甚明。雖被告丙○○當時報案並未陳
    明係其本人放火，惟被告丙○○亦已表明該火災之犯罪事實，而證人己○○於九
    十三年五月二十日四時四十五分許，雖有打電話報案稱：「我住大里市○○街二
    二之三號，我家隔壁有人放火。」等語，經警詢問「為何放火？」等語後，己○○即稱：「他不知道為什麼敲門敲不開就放火」等語，有臺中縣警察局霧峰分局
    九十三年八月十二日霧警刑字第○九三○○一三三三○號函檢附之職務報告一份
    在卷可稽（見原審法院卷第二八頁），亦僅報案稱其隔壁有人放火。且證人己○○亦於警訊中供稱其不知火災發生之原因云云，足見證人己○○亦未目睹被告丙○○放火，此時警方亦不知被告丙○○為本件放火之犯罪行為人至明，再查廖鴻
    隆於被告打電話報案時，雖在電話中明確告知被告不要離開現場，應留在場幫忙
    救火，惟被告並未依言留在現場，而牽著機車由臺中縣大里市○○路○段往中興
    路二段行進，然其目的係要前往派出所，適趕至現場處理之警員乙○○於新光路
    口見被告行跡可疑乃趨前攔檢，並於臺中縣大里市○○路○段一○○號前攔下被
    告，被告丙○○身上有汽油味道，當時警員只知道被告丙○○從火場出來，警員
    亦有叫被告丙○○拿證件出來，並詢問被告是否知道其家中有火警，此時被告丙○○當即向警員稱係伊放火，伊要去投案，並且拿出打火機，這時候警員乙○○
    才確定是被告丙○○放火等語，亦經證人即警員乙○○分別本院及原審法院於審
    理中結證在卷，復有乙○○之職務報告一份在卷可按，並經被告於原審法院審理
    中供承屬實。則本件員警僅發現被告丙○○可疑，加以攔下被告丙○○盤查，並
    詢問被告丙○○知否火災發生，既仍未有確切之根據得為合理之可疑被告丙○○
    為犯罪之人，縱當時被告滿身汽油味，警員要求被告出示證件，惟此一時間警方
    亦僅知被告丙○○由火場出來，僅有單純懷疑被告涉案，直至被告丙○○承認且
    拿出打火機，方有確切之根據，合理懷疑被告係兇嫌等情，亦據證人即警員乙○○於本院如上之證述明確，足見證人即警員乙○○於被告丙○○自首前，亦係單
    純主觀上之懷疑被告丙○○而已。（最高法院九十一年台上字第三四三一號判決
    、最高法院八十八年台上字第一０八一號判決參照）而本件係被告丙○○於員警
    尚未說明要帶回分駐所調查前，於其被攔下盤查詢問火災發生時，即予承認其有
    本件放火之事實。則依上述查獲經過，證人即員警乙○○攔路盤檢被告時，是否
    已發覺被告即為本案放火之人，不無疑問，且刑法自首減刑之規定，旨在使犯罪
    事實易於發覺及獎勵犯人知所悔悟而設。則被告在員警詢問火災情形，並未確知
    為被告時即行承認犯行，自有自首之適用，應無疑義。揆諸上開說明，被告已符
    合自首之要件。（三）被告雖係酒後放火，惟觀諸被告能外出購買汽油返家，待
    放火後，復能撥打行動電話報案，並知牽著機車離開現場，且於遭警攔查後，能
    與警察應對，嗣在警察局接受警察詢問時承認犯行；被告於警詢及偵查中均直承
    行為時精神狀況清楚，有被告之警詢、偵訊筆錄在卷可稽；及被告嗣後對於案發
    前後之經過仍記憶無誤等節觀之，被告行為時之意識顯然正常、清楚，並無何精
    神耗弱或心神喪失情形，併此敘明。（四）綜上所述，本案事證明確，被告犯行
    洵堪認定。
二、查，最高法院二十八年上字第三二一八號判例要旨，其前段已闡明刑法第一百七
    十三條第一項之放火罪，係以放火燒燬之住宅或建築物等現既供人使用或有人所
    住，依通常情形往往因放火結果遭受意外之危害，為保護公共安全起見，特為加
    重處罰之規定。後段又說明因放火人犯已明知放火行為並不致遭受何種意外危害
    ，自不能適用該條項處斷。易言之，如放火人犯明知其放火行為具有公共危險，
    基於保護公共安全之立法本旨，自仍有該條項之適用。況被告所住上開房屋係與
    其他三棟房屋即臺中縣大里市○○路○段四一號、三七號、三五號緊接相連，且
    四一號房屋之四樓加蓋部分與被告住處四樓加蓋部分相連接，四一號、三七號、
    三五號均係有人居住之住宅等節，已經被告於審理中供承在卷，並有照片八張（
    見原審卷）在卷可憑。是上開四棟房屋顯屬一整體建築，自己與他人擁有之住宅
    ，就公共安全言，已具有不可分性，與昔日房屋之分離獨棟式建築，自不能相提
    並論。故被告在自己使用之住宅內放火，實與對整體連棟建築放火無異，其行為
    既與刑法第一百七十四條第二項之罪，以放火燒燬現非供人使用之自己所有住宅
    或現未有人所在之自己所有建築物等，為其構成要件者不符，而第一百七十三條
    第一項，又未如第一百七十四條第一項就住宅建築物標明以「他人所有」為其構
    成要件內容，自仍應依第一百七十三條第一項論處。再者，被告所住上址房屋僅
    四樓南側房間內之大部分「裝潢」（除北側少部分留存外，餘均燒失）、部分骨
    架炭化及烤漆浪板變形，整體建築結構仍完好，尚未達房屋構成部分失其效用程
    度，有上開臺中縣消防局火災調查報告書、現場圖三張、現場照片二十張在卷可
    按。是核被告丙○○所為，係犯刑法第一百七十三條第三項、第一項之放火燒燬
    現供人使用之住宅未遂罪。又依檢察一體原則，檢察官既有實行公訴之職權，於
    實行公訴時，自得變更或更正原起訴法條，故所謂「起訴法條」應係以實行公訴
    檢察官所指被告所犯法條為準。本案原起訴檢察官雖認被告所為係犯刑法第一百
    七十三條第一項之放火既遂罪云云，惟公訴蒞庭檢察官嗣於原審法院審理中已更
    正起訴法條為刑法第一百七十三條第三項、第一項之放火燒燬現供人使用之住宅
    未遂罪（見原審法院審判筆錄第十五頁），爰不再變更檢察官之起訴法條，附此
    敘明。又被告雖已著手放火行為之實施，旋即因己意而中止，央人撲滅，防止其
    結果之發生，且未生房屋主體結構部分燃燒之結果，為中止未遂犯，爰依刑法第
    二十七條、第六十六條但書之規定，按既遂犯之刑度減輕其刑（依法得減至三分
    之二）。又被告丙○○符合自首之要件，自應依法遞予減輕其刑。原審認上訴人
    罪證明確，予以論罪科刑，固非無見，惟查原審遽認警察攔下被告時聞到被告滿
    身汽油味，已有確切之根據，對被告丙○○發生嫌疑，而認被告不符自首要件云
    云，尚有未洽。上訴人上訴意旨，指摘及此，為有理由，應由本院加以撤銷改判
    。爰審酌被告僅因家庭細故，即於深夜凌晨實施放火燒燬房屋行為，對公共安全
    所生之危險非輕，原有從重量刑必要，惟念及被告點火後旋即轉念中止犯行找人
    施救抑制火勢，且被告已與己○○、李俊德、賴貴榮等鄰居達成和解，有和解書
    三份在卷可稽，及被告犯罪後尚知坦承放火犯行之態度等一切情狀，量處如主文
    第二項所示之刑。又扣案已燒熔之塑膠筒一個及毛巾一條，均係被告所有供犯罪
    所用之物，業據被告於審理中供明在卷，爰依刑法第三十八條第一項第二款規定
    宣告沒收。至扣案之打火機二個中，雖有其中一個係被告所有供犯罪所用之物，
    被告因時日久遠已無法辨識何者為其點火時所用，業據被告於審理中供明在卷，
    且該打火機復非屬違禁物，爰不予宣告沒收。又扣案之衣服一件係被告潑灑汽油
    時所穿之上衣，且為被告所有，固據被告於審理時供明在卷，惟尚難認係直接供
    被告放火所用之物，爰不予宣告沒收（最高法院五十一年度臺非字第十三號、十
    八年度上字第一三七九號判例意旨參照），均附此敘明。
三、本件被告經合法傳喚，無正當理由不到庭，爰依刑事訴訟法第三百七十一條之規
    定，不待其陳述，逕行判決。
據上論結，應依刑事訴訟法第三百六十九條第一項前段、第三百六十四條、第三百七
十一條、第二百九十九條第一項前段、刑法第一百七十三條第三項、第一項、第二十
七條、第六十六條但書、第六十二條前段、第三十八條第一項第二款，判決如主文。
本案經檢察官丁○○到庭執行職務。
中      華      民      國      九十四   年      一       月     十一   日
                                    臺灣高等法院臺中分院刑事第十一庭
                                          審判長法  官  李  璋  鵬
                                                法  官  胡  森  田
                                                法  官  蕭  錦  鍾
右正本證明與原本無異。
如不服本判決應於收受送達後十日內向本院提出上訴書狀，其未敘述上訴之理由者並
得於提起上訴後十日內向本院補提理由書（均須按他造當事人之人數附繕本）。
                                                書記官  蘇  昭  文
中      華  民      國      九十四   年      一       月    十一    日
附錄論罪科刑法條：
刑法第一百七十三條第一項、第三項：
放火燒燬現供人使用之住宅或現有人所在之建築物、礦坑、火車、電車或其他供水、
陸、空公眾運輸之舟、車、航空機者，處無期徒刑或七年以上有期徒刑。
第一項之未遂犯罰之。                                                    Ｉ
